【裁判字號】    99,重訴,82
【裁判日期】    990630
【裁判案由】    塗銷所有權
【裁判全文】
臺灣臺北地方法院民事判決              99年度重訴字第82號
原      告  乙○○○
訴訟代理人  高瑩律師
被      告  戊○○
訴訟代理人  黃達元律師
複代理人    丙○○
上列當事人間請求所有權移轉登記事件，本院於民國99年6月3日
言詞辯論終結，判決如下：
    主  文
原告之訴駁回。
訴訟費用由原告負擔。
    事實及理由
壹、程序方面：
一、按訴狀送達後，原告不得將原訴變更或追加他訴，但請求之
    基礎事實同一者，不在此限，民事訴訟法第255條第1項第2
    款定有明文。所謂「請求之基礎事實同一」者，係指變更或
    追加之訴與原訴之主要爭點有其共同性，各請求所主張之利
    益在社會生活上可認係屬同一或關連之紛爭，而就原請求之
    訴訟及證據資料，於審理繼續進行時，在相當程度範圍內具
    有同一性或一體性，得期待於後請求之審理予以利用，且無
    害於他造當事人程序權之保障，俾先後兩請求在同一程序中
    一得加以解決，避免重複審理，進而為統一解決紛爭（最高
    法院91年度臺抗字第552號、91年度臺抗字第648號裁定意旨
    參照）。
二、經查，本件原告於起訴時係依不當得利及所有物返還請求權
    之法律關係，請求被告將坐落臺北市○○區○○段5小段442
    地號、447地號土地（下稱系爭2筆土地）及其上同小段1820
    建號即門牌號碼為臺北市○○街137巷7弄2號4樓房屋（下稱
    系爭房屋，與系爭2筆土地合稱系爭房地）返還而移轉登記
    予原告，嗣於本院審理中主張類推適用民法第541條之規定
    請求，核屬訴之變更，且其變更之訴之主張，亦須就其移轉
    之原因事實加以認定，在證據資料方面，具有相當程度之同
    一性，於變更之訴有加以利用之可能性與價值，故宜於同一
    訴訟程序審理，藉以一次解決紛爭，俾符訴訟經濟之要求，
    況對於被告程序權之保障並無不利影響，揆諸前揭說明，原
    告變更之訴與原訴間之基礎事實即屬同一，自應予准許。
貳、實體方面：
一、原告起訴主張：原告於民國73年6月間購買系爭房地，並借
    名登記在其子即被告名下，被告當時年僅20歲，並無任何資
    力購買系爭房地，系爭房地實質上所有權人實為原告，原告
    持續持有系爭房地所有權狀正本，並以系爭房地所有權人地
    位按年繳交房屋稅及相關稅捐，且以系爭房地之租金收益維
    持生計，對系爭房地為使用收益。詎被告明知上情，竟於96
    年11月5日向地政機關佯稱遺失系爭房地權狀並申請補發，
    再委託黃達元律師以97年11月20日律師函催告承租人搬遷，
    致原告面臨違約及生活斷炊之窘境，被告違背原告借名登記
    之信託意旨，嚴重侵害原告權益，爰以起訴狀繕本之送達為
    終止借名登記之意思表示，並類推適用民法第541條規定，
    請求被告將系爭房地之所有權移轉登記予原告等語。並聲明
    ：被告應將系爭房地之所有權移轉登記予原告。
二、被告則以：
  （一）原告主張其於73年6月間購買系爭房地一事，與真實不
        符，被告否認之。原告為家庭主婦，並無工作收入，一
        切經濟來源均仰賴其配偶即被告父親王仲文（已歿），
        原告於73年間毫無力購買系爭房地，原告對於系爭房地
        登記內容中，關於被告因買賣而登記取得系爭房地所有
        權之記載主張非真實，自應由其先就此事實負舉證責任
        ，又被告於系爭房屋辦理第1次登記時即為所有權人，
        系爭房屋自始並未登記於原告名下，原告卻主張其為所
        有權人，則原告自應就系爭房屋原為其所有一事負舉證
        責任。
  （二）原告所執之權狀、稅單不足以證明兩造間借名登記關係
        存在，被告長年旅居美國，系爭房地原係由原告父親王
        仲文代為出租、繳納稅捐，王仲文於96年9月3日因病重
        入院，同年10月7日死亡，原告於王仲文入院後，即擅
        自拿取王仲文之存摺、股票等文件，出售股票、提領鉅
        款達新臺幣（下同）3252.2萬元，王仲文所執之文件，
        於該時顯均已遭原告不法取得，此為原告執有系爭房地
        權狀、稅單之原因，被告發覺上情，要求原告將系爭房
        地之權狀返還，惟原告向被告表示該權狀已遺失，被告
        因而重新向地政事務所申請補發。詎料原告竟私下藏匿
        權狀不歸還，如今反而指控被告申報不實。
  （三）系爭房地之租金收入，歷年來均係由王仲文收取達一定
        金額後，匯至美國給被告，且每年均由被告申報所得稅
        ，嗣王仲文過世後，因被告發現系爭房地仍有房客使用
        ，房租係由原告出面收取，而原告卻未將租金交付被告
        ，經被告要求後，原告始於97年5月8日起，按月將房租
         收入2.3萬元存入被告帳戶內，惟自97年9月起，原告
         即不再將租金存入被告帳戶，被告因而委託律師發函
         催告房客，又原告名下房產、租金收益甚多，生活遠
         較被告富裕，原告因其配偶王仲文生前多次贈與，其
         名下房產眾多，每年租金收入，單以申報書上之額度
         即達53.7萬元，且低報租金之情形在國內十分普遍，
         故推論原告實際租金收入應高於此，是原告稱其以系
         爭房地租金為生活所恃之依靠、生活費斷炊等，均與
         事實不符，況原告起訴前提供現金620萬元擔保以為假
         處分（鈞院97年度裁全字第10869號假處分裁定、98年
         度司執全字第45號假處分執行事件），其目前之經濟
         能力，顯已高於常人，絕無可能發生生活費斷炊之情
         形。
   （四）系爭442地號土地於53年間登記所有權人為原告，面積
         127平方公尺、系爭447地號土地於51年間登記所有權
         人為被告父親王仲文，面積134平方公尺，72年間與建
         商合建，於72年11月19日開工，73年10月17日竣工，
         竣工前，建商將系爭2筆土地統一過戶至建商指定之訴
         外人己○○○下，再分別由己○○○以「每戶（合建
         分屋及購買預售屋者）持分1/10土地」方式，分別將
         系爭2筆土地之持分過戶給每位起造人（含預售屋之購
         買者），可見被告之土地持分，係來自訴外人己○○
         ，而非來自原告，此興建案地主2人（即原告與王仲文
         ）於10戶房屋共分得6戶，原告取得2間店面、訴外人
         丁○○○戶、被告1戶，因系爭447地號土地面積猶大於
         原告所有之系爭442地號土地，故王仲文至少有分得3
         戶以上、大於原告受分配房地之權利，而王仲文僅將
         其中1戶（非店面，且為市場價值最低之4樓，即系爭
         房地）分配給被告，被告取得系爭房地並非來自原告
         ，此可由王仲文並非起造人、名下亦未取得系爭合建
         案之房屋等事實證之，原告徒以其曾為系爭442地號土
         地之所有權人為由，主張兩造間有借名登記關係存在
         云云，顯無理由。
   （五）系爭447地號土地原登記為王仲文所有，原告主張其就
         該土地與王仲文間另有借名登記關係，被告否認之。
         事實上，原告名下之系爭442地號土地，方為王仲文借
         用原告名義登記而來，此可由系爭2筆土地登記於訴外
         人己○○○下後，隨即共同設定400萬元、1200萬元之
         抵押權予王仲文等事實可明，原告主張被告從小至今
         身分證、印章、存摺本皆由父母即原告與其配偶王仲
         文保管使用云云，並非事實，且有無保管使用與是否
         借名登記二者之間，並無關聯性，原告名下固曾有系
         爭442地號土地所有權，但該土地於合建後，亦使原告
         取得店面2間，而該合建案尚有王仲文名下之系爭447
         地號土地，因此，原告無從單憑其曾為系爭442地號土
         地之登記名義人，即主張系爭房地原為其所有。
   （六）原告與王仲文間就系爭447地號土地並無借名登記關係
         ，原登記於王仲文名下之系爭447地號土地，係為王仲
         文所有，並非原告借名登記而來，王仲文收入頗豐，
         於51年間購買系爭447地號土地後於其上興建房屋居住
         ，為使房屋有庭院，於53年間購買系爭442地號土地，
         因賦稅考量，而將之登記於原告名下，此由合建前訴
         外人己○○○得系爭2筆土地後隨即設定抵押權予王仲
         文可證，且姑不論原告是否因王仲文借名登記取得系
         爭442地號土地，原告主張其與王仲文間就系爭447地
         號土地為借名登記關係，應就此事實負舉證責任，倘
         原告未能舉證其與王仲文間之借名登記關係，則王仲
         文以系爭447地號土地參與合建，即有受讓合建後房地
         之權利，惟王仲文並未取得合建後房地，而由被告與
         訴外人丁○○○得，是被告取得系爭房地之原因顯非
         來自原告，且原告於合建後取得2間店面房地，倘認被
         告就系爭房地權利源自原告，則原告名下土地未達基
         地之半數，卻取得2間店面與4樓房地之合建利益亦與
         常理不符。此外，系爭房地之出租收益歷年來均由被
         告申報所得稅，原告亦曾依被告之要求按月將租金匯
         給被告，顯與原告主張借名登記之情形不符等語置辯
         。並聲明：原告之訴駁回。
三、兩造不爭執之事項：
  （一）被告於74年1月22日登記取得系爭房屋之所有權，登記
        原因為第1次登記。
  （二）系爭房屋所坐落之系爭2筆土地，其中系爭442號土地於
        54年1月6日登記於原告名下（權利範圍為全部），系爭
        447地號土地於52年6月27日登記於王仲文名下（權利範
        圍為全部）。
  （三）系爭2筆土地於73年間與建商合建，原告及王仲文於73
        年6月30日分別將系爭442、447地號土地，以買賣為原
        因移轉所有權登記予訴外人己○○○下（權利範圍均為
        全部），並由訴外人己○○○系爭2筆土地共同設定400
        萬元、1200萬元之本金最高限額抵押權予王仲文。
四、本件之爭點為：
  （一）系爭2筆土地之原所有權人究為原告或其配偶王仲文？
  （二）兩造間就系爭房地有無借名登記之法律關係存在？原告
        主張類推適用民法第541條規定，請求被告將系爭房地
        所有權移轉登記予伊，有無理由？
五、得心證之理由：
  （一）系爭2筆土地之原所有權人究為原告或其配偶王仲文？
      1.按夫妻未以契約訂立夫妻財產制者，除本法另有規定外
        ，以法定財產制，為其夫妻財產制，民法第1005條定有
        明文。次按結婚時屬於夫妻之財產，及婚姻關係存續中
        ，夫妻所取得之財產，為其聯合財產，但依第1013條規
        定，妻之特有財產，不在其內；聯合財產中，妻於結婚
        時所有之財產，及婚姻關係存續中因繼承或其他無償取
        得之財產，為妻之原有財產，保有其所有權；聯合財產
        中夫之原有財產及不屬於妻之原有財產之部分，為夫所
        有，74年6月3日修正前民法第1016條、第1017條第1項
        、第2項亦有明定。又74年6月3日修正前民法第1013條
        所謂特有財產係指：一專供夫或妻個人使用之物。二夫
        或妻職業上必需之物。三夫或妻所受之贈物，經贈與人
        聲明為其特有財產者。四妻因勞力所得之報酬而言。
      2.經查，系爭房屋所坐落之系爭2筆土地，其中系爭442地
        號土地係於54年1月6日以買賣為原因登記為原告所有（
        權利範圍為全部），系爭447地號土地係於52年6月27日
        以買賣為原因登記為原告之配偶王仲文所有（權利範圍
        為全部），有土地登記簿在卷可參（見本院卷第74至95
        頁），斯時原告與其配偶王仲文之婚姻關係尚存續中，
        並未以契約訂立夫妻財產制，自應適用聯合財產制，則
        揆諸前揭規定，系爭2筆土地除係74年6月3日修正前民
        法第1013條所指原告之特有財產，而不屬夫妻聯合財產
        範圍，或係原告於結婚時所有，或係因繼承或其他無償
        取得，而為原告之原有財產外，其原所有權即應屬於其
        配偶王仲文，原告既未主張系爭2筆土地為其特有財產
        ，或係其於結婚時所有，或因繼承或其他無償而取得之
        原有財產，亦未提出任何證據證明之，自應認系爭2筆
        土地之原所有權人為王仲文，是原告主張其為系爭2筆
        土地之原所有權人云云，洵非可採。
  （二）兩造間就系爭房地有無借名登記之法律關係存在？原告
        主張類推適用民法第541條規定，請求被告將系爭房地
        所有權移轉登記予伊，有無理由？
      1.按當事人主張有利於己之事實者，就其事實有舉證之責
        任，民事訴訟法第277條前段定有明文。又民事訴訟如
        係由原告主張權利者，應先由原告負舉證之責，若原告
        先不能舉證，以證實自己主張之事實為真實，則被告就
        其抗辯事實即令不能舉證，或其所舉證據尚有疵累，亦
        應駁回原告之請求（最高法院17年上字第917號判例意
        旨參照）。原告主張兩造間就系爭房地存在借名登記契
        約乙節，既為被告所否認，依前開規定，自應由原告就
        兩造間有借名登記之合意負舉證責任。
      2.原告雖主張：其於73年間與建商合建，其於合建前指示
        王仲文將系爭447地號土地借用姪女己○○○名義登記
        ，系爭房屋係因合建而獲分配，僅借用被告之名義登記
        云云，惟查，證人己○○○稱：原告是我阿姨，原告曾
        借用我的名字登記為系爭2筆土地的所有權人，相關借
        名登記程序都是由原告辦理，借名的原因我不清楚，原
        告向我拿證件時，只有告知要辦理過戶登記，沒有告知
        是原告或王仲文要借我的名字登記等語（見本院卷第14
        1、142頁），僅能證明原告於73年間曾借用證人己○○
        ○義登記為系爭2筆土地之所有權人，尚不能證明原告
        對於系爭2筆土地有管理、處分之權限，又建造執照上
        所載起造人，僅為行政管理之便利，苟非出資興建之人
        ，尚難認係原始起造人，系爭2筆土地既係原告與王仲
        文於婚姻關係存續中所取得之財產，縱原告實際上有管
        理之事實，然依當時之民法規定亦不能排除夫妻財產歸
        屬之適用，其原所有權仍應屬於王仲文，原告徒以王仲
        文並非建築執照上所載起造人為由，主張王仲文對於系
        爭2筆土地並無權利云云，不足採取。再者，合建係指
        當事人約定，一方提供土地而由他方建築房屋，並依約
        定比例分受建造完成之房屋及其基地而言，是應認該房
        屋之原始所有人為地主，原告既非系爭2筆土地之原所
        有權人，則縱被告僅為系爭房地之登記名義人，亦難認
        借名契約係存在於兩造之間。
      3.原告主張其保管系爭房地所有權狀正本，並按年繳交房
        屋稅及相關稅捐，且以系爭房地之租金收益維持生計，
        對系爭房地為使用收益，故為實際所有權人等語，固據
        提出93年度地價稅繳款書及94、95、96年度房屋稅繳款
        書等件為證（見北調卷第12至16頁），並經證人即原告
        之女丁○○○稱：登記在我及被告名下的房子都出租，
        都是原告在收租金，權狀由原告保管，稅金由原告繳納
        等語；證人即原告之子甲○○○稱：系爭房屋是我父母
       （即原告、王仲文）共同經營的財產，房子出租、收房
        租都是原告在處理，包括收房租、房屋有問題也是原告
        在處理，我父親生前很少管理房子的事情，父親已經過
        世，所以房子是母親的，我有看過土地登記權狀，上面
        登記我母親的名字，所以我認為土地是我母親的等語（
        見本院卷第140至142頁），惟查，系爭房地係於74年1
        月22日以被告名義辦理第1次所有權登記，倘原告確實
        按年繳納系爭房地之稅捐，其所能提出者，應非僅上開
        4張稅單而己，又系爭房地之稅捐於王仲文生前係由原
        告或王仲文繳交乙節，業據原告陳明在卷（見本院卷第
        167 頁），則系爭房地之歷年稅捐究否原告所繳交，已
        有疑義，況夫妻於日常家務得互為代理人（民法第1003
        條規定參照），原告與王仲文為夫妻關係，其為王仲文
        保管系爭房地所有權狀正本及使用、收益系爭房屋，並
        繳納稅捐，本屬處理日常家務之範疇，尚不足以推斷原
        告為系爭房地之實際所有權人，兩造間有借名登記契約
        存在之事實。
      4.綜上，系爭房地於被告辦理第1次所有權登記時，原告
        並非實際所有權人，尚難認係原告借名登記於被告名下
        ，是原告本於終止借名登記契約，並類推適用民法第54
        1條規定，請求被告將系爭房地所有權移轉登記予伊，
        即屬無據，不應准許。
六、綜上所述，原告依終止借名登記契約，並類推適用民法第54
    1條規定，請求被告應將系爭房地所有權移轉登記予原告，
    為無理由，應予駁回。
七、本件事證已臻明確，兩造其餘之攻擊、防禦方法，核與判決
    結果不生影響，爰毋庸一一論述，併此敘明。
八、據上論結，本件原告之訴為無理由，依民事訴訟法第78條，
    判決如主文。
中    華    民    國    99    年    6     月    30    日
                  民事第二庭    法  官  鍾素鳳
以上正本係照原本作成。
如對本判決上訴，須於判決送達後20日內向本院提出上訴狀。
中    華    民    國    99    年    6     月    30    日
                                書記官  林玗倩

司法院資訊處製作；財團法人民間司法改革基金會備份。
